【裁判字號】    89,台上,679
【裁判日期】    890323
【裁判案由】    給付貨款
【裁判全文】
最高法院民事判決                                八十九年度台上字第六七九號
    上  訴  人  乙 ○ ○
                甲 ○ ○
    訴訟代理人  許士宦律師
                許啟龍律師
    被 上訴 人  嘉新食品化纖股份有限公司
    法定代理人  王金世英
    訴訟代理人  王昧爽律師
                紀鎮南律師
右當事人間請求給付貨款事件，上訴人對於中華民國八十八年十二月二十一日臺灣高
等法院第二審更審判決（八十八年度上更(五)字第三四○號），提起上訴，本院判決如
左：
    主  文
上訴駁回。
第三審訴訟費用由上訴人負擔。
    理  由
本件被上訴人主張：上訴人乙○○於民國七十七年一月六日，邀同上訴人甲○○為連
帶保證人，與伊訂立經銷合約，經銷伊生產之嘉新牌畜產飼料，約定乙○○應付之貨
款，包括其介紹第三人向伊購買之貨款，甲○○應負連帶清償責任。嗣乙○○介紹訴
外人陳進東等人向伊購買之飼料貨款尚有新臺幣（下同）五百六十二萬二千八百九十
元未付，依約上訴人應負連帶清償之責。又乙○○與伊會算所欠貨款後，並於七十九
年十一月十日與伊簽訂債務清償協議書，確認積欠伊之貨款金額等情，求為命上訴人
連帶如數給付並加計法定遲延利息之判決。（超過二百萬元本息部分，業經本院前審
判決被上訴人勝訴確定。）
上訴人則以：兩造間經銷合約業於七十九年五月三十一日終止，被上訴人貨款有重複
計算及虛列情事，且該貨款均發生在同年六月一日乙○○與被上訴人另立貨款保證契
約書之後，依約未經乙○○在第三人客戶與被上訴人訂立之買賣契約書上簽章，伊無
須負責。又甲○○依兩造於七十七年六月十一日簽訂之保證金約定書，以保證人身分
所提供之二百萬元保證金，僅甲○○可主張抵銷或沖抵，被上訴人不得私自將該二百
萬元列於乙○○之帳目上沖抵其他貨款，甲○○仍可主張以之與系爭貨款相抵銷等語
，資為抗辯。
原審審理結果以：被上訴人主張乙○○以甲○○為連帶保證人，與伊簽訂經銷合約，
經銷伊生產之嘉新牌畜產飼料，約定乙○○應付之貨款，包括其介紹第三人向伊購買
之貨款，甲○○應負連帶清償責任之事實，有兩造不爭之經銷合約可稽。該合約第九
款載明「乙方（指乙○○）就其應付貨款應覓具殷實鋪保為連帶保證人或提供不動產
抵押或交納保證金」字樣，並於其後之附加條款約定：「第九條所稱乙方應付貨款，
包括乙方介紹第三人向甲方（指被上訴人）購買之貨款在內。」等語，堪信被上訴人
主張上訴人應就乙○○介紹訴外人向被上訴人購買嘉新飼料未付之貨款負連帶清償責
任乙節為真實。兩造簽立經銷合約後，陳進東等人即經乙○○之介紹，向被上訴人訂
購飼料，至七十九年十一月止積欠貨款未還部分，經乙○○與被上訴人結算計一千一
百十四萬五千七百二十三元，有乙○○與被上訴人於七十九年十一月九日書立之債務
清償協議書附件(二)可稽。查兩造在簽訂該清償協議書前，彼此即曾會商解決紛爭，由
被上訴人提示有關憑據與乙○○，並據乙○○一再提出異議再行結算後確定各情，經
證人即參與協議之魏義雄、薛明宏證述在卷。乙○○既閱覽有關憑證，據理力爭，經
會算扣除三百八十餘萬元，始簽訂清償協議書，足見該協議書所載金額，當無虛列不
實之情形。嗣乙○○介紹之客戶，先後分別償還貨款，僅餘陳進東等十人未付貨款三
百三十一萬三千三百六十八元，及吳財吉等五人簽發支票抵貨款之票款二百三十萬九
千五百二十二元未付，合計五百六十二萬二千八百九十元，亦有被上訴人提出之支票
及退票理由單、統一發票等件為證。被上訴人對上訴人前開債權超過二百萬元本息部
分，業經最高法院判決被上訴人勝訴確定在案，所餘二百萬元本息部分，僅因兩造爭
執甲○○於七十七年六月十一日依保證金契約所提供之二百萬元保證金，是否業經抵
充，即甲○○是否尚有保證金與被上訴人上開債權抵充而免為該範圍內之給付而已。
上訴人空言否認乙○○之上開債務，辯稱被上訴人與乙○○之結算有重複及虛列，債
權不實云云，自不足採。查兩造所訂保證約定書記載：「一、丙方（指甲○○）提供
該二百萬元為乙方（指乙○○）向甲方（指被上訴人）購買飼料之貨款擔保，丙方並
應於簽定本約之日將保證金交付甲方收受之……，五、乙方與甲方往來期間，如宣告
破產、請求和解、清理債務或受第三人聲請假扣押、強制執行時，乙方對甲方所欠之
一切債務均喪失期限之利益，甲方得逕以保證金扣抵，乙、丙雙方不得異議。」等語
，由是可知，甲○○提供該二百萬元保證金，自係擔保乙○○向被上訴人購買飼料之
貨款。上訴人抗辯二百萬元保證金不得與乙○○向被上訴人購買飼料之債務相抵充一
節，即不足採。按解釋私人之契約應通觀全文，不能拘泥於契約之文字，亦不得斷章
取義，並應斟酌立約當時之情形，以期不失立約人之真意。系爭保證金約定書第五條
之約定，其真意係指乙○○如有宣告破產等該條所揭示之情況時，對被上訴人所欠之
一切債務均喪失期限利益，被上訴人得逕以保證金扣抵各該債務，而非乙○○具備前
揭各種情況時，被上訴人始得以保證金扣抵其所欠債務。倘乙○○積欠之貨款已屆清
償期而未清償，被上訴人仍不得以甲○○提供之系爭保證金扣抵，顯與提供保證金之
目的相悖離。從而，上訴人所為乙○○未有破產等約定之事項發生，被上訴人不得主
張扣抵系爭保證金，及乙○○請求扣抵對甲○○不生效力之辯詞，亦無足取。被上訴
人主張系爭二百萬元保證金，早應乙○○要求，與其應向被上訴人領取之獎金及保證
金抵沖之事實，業據提出轉帳傳票暨電傳明細為證。且該二百萬元保證金雖係由甲○
○提供，並在電傳明細表上記載「並緣乙○○要求，所以第二項有關獎金及保證金來
沖抵」字樣，證人薛明宏亦證稱「……乙○○支票款拿保證金來沖抵，由我上簽呈，
而之間是否依乙○○先生要求抵充，我不清楚，因該項保證金是列入乙○○之帳目上
……」等語。上訴人辯稱二百萬元保證金列入乙○○帳目上，非乙○○所列，亦非乙
○○之要求云云。惟依前述薛明宏之簽呈中段之記載：「前第一項為乙○○開來許祺
東支票抽票部分（按金額為八百七十五萬五千零七十三元）……，並緣乙○○需求以
第二項有關獎金及保證金（金額為八百九十八萬六千二百二十一元）來沖抵……」，
被上訴人仍應給付乙○○二十三萬一千一百四十八元，故在簽呈上留有「231148」字
樣。嗣乙○○與被上訴人簽訂債務清償協議書時，其第一條即約定「經雙方對帳確認
乙方經銷甲方貨品積欠之貨款計三千七百零六萬五千八百六十二元（詳如附件(一)）…
…」等語，亦即雙方會算已予沖抵，確認上訴人積欠被上訴人之貨款為三千七百零六
萬五千八百六十二元，並參諸協議書第一條內附件(一)之會算單上「結欠蘇君款」部分
，列有「節餘未沖部分23萬1148元」，該金額亦與薛明宏所製作之前開電傳明細表相
符。易言之，乙○○就其個人所欠之貨款部分嗣後與被上訴人訂立清償協議書之附件
(一)內容，係緣自薛明宏所製作之前述電傳明細內容之簽呈。乙○○既在債務清償協議
書承認「未沖款」數額，足證薛明宏確係應乙○○之要求以保證金二百萬元沖抵，乙
○○應已同意該項沖抵。且有關系爭二百萬元保證金，確於七十九年十一月三十日沖
抵乙○○之貨款，亦有證人即眾信會計師事務所合夥會計師翁榮隨提出之同事務所會
計師賴崇慶簽證之證明書可參，堪認被上訴人主張保證金二百萬元，早經與乙○○之
債務抵沖完畢為真實；上訴人空言否認證人薛明宏之證詞及會計師之證明，主張係被
上訴人擅自抵沖云云，要不足取。再按兩造簽訂之經銷合約第九款及附加條款之約定
，乙○○就其應付貨款應覓連帶保證人或交納保證金，所稱應付貨款，包括乙○○介
紹第三人向被上訴人購買之貨款在內。乙○○嗣因該經銷合約積欠債務，而與被上訴
人訂立清償協議書，就其個人積欠被上訴人之貨款，及因經銷合約附加條款介紹第三
人向被上訴人購貨之欠款，分別在同協議書第一條及第六條中各別約定，並分別在協
議書後之附件(一)及附件(二)各載明積欠金額。而有關協議書第一條即附表(一)之債務關係
，被上訴人已另案向上訴人為請求，上訴人在該事件亦主張以系爭二百萬元保證金債
權抵銷，惟經審理結果，同認系爭二百萬元保證金早在被上訴人與乙○○結算時，與
乙○○之貨款抵沖完畢，已無該二百萬元保證金可供抵沖，而判決命上訴人應依被上
訴人之請求給付積欠之貨款確定在案，有原法院八十七年度上更(三)字第二四一號判決
及最高法院八十八年度臺上字第四五四號判決可稽，上訴人主張尚有二百萬元保證金
可供抵銷云云，不足採取。被上訴人請求之貨款數額，依結算確係已扣抵二百萬元保
證金後之餘額，倘未扣抵，則被上訴人對乙○○之債權應加上該二百萬元之總額，依
前開經銷合約及保證契約，甲○○亦應與乙○○同負連帶清償之責，未能因此而免除
二百萬元之擔保責任。該二百萬元既經計算抵沖，甲○○仍以業經抵充而不存在之保
證金再行主張抵銷，顯屬無據。從而被上訴人依履行契約及連帶保證之法律關係，訴
請上訴人連帶給付所欠貨款二百萬元及法定遲延利息，尚屬正當，應予准許等詞，爰
維持第一審所為上訴人此部分敗訴之判決，駁回其上訴，經核於法並無不合。上訴論
旨，猶就原審取捨證據、認定事實之職權行使，指摘原判決不當，求予廢棄，難謂有
理由。
據上論結，本件上訴為無理由，依民事訴訟法第四百八十一條、第四百四十九條第一
項、第七十八條，判決如主文。
中      華      民      國    八十九    年      三      月    二十三    日
                              最高法院民事第五庭
                                  審判長法官  蕭  亨  國
                                        法官  許  朝  雄
                                        法官  陳  淑  敏
                                        法官  葉  勝  利
                                        法官  鄭  玉  山
      右正本證明與原本無異
                                              書  記  官
中      華      民      國    八十九    年      四      月     十二     日


司法院資訊處製作；財團法人民間司法改革基金會備份。
